ACORDAO-COMPLETO-2334314

ACÓRDÃO 1406/2019 ATA 3/2019 - PRIMEIRA CÂMARA

VISTOS, relatados e discutidos estes autos de aposentadorias concedidas no âmbito da Agência Nacional de Transportes Aquaviários,
	ACORDAM os Ministros do Tribunal de Contas da União, reunidos em sessão da Primeira Câmara, diante das razões expostas pelo Relator, e com fundamento no art. 71, incisos III e IX, da Constituição Federal de 1988, c/c os arts. 1º, inciso V, 39, inciso II, e 45 da Lei 8.443/1992, e ainda com os arts. 260, § 1º, 261, caput e § 1º, e 262 do Regimento Interno/TCU, em:
	9.1. considerar legais as aposentadorias de Gilberto Teixeira da Cunha (XXX.645.400-XX) e Patricia Sanches Faria (XXX.123.021-XX) , concedendo o registro aos atos correspondentes;
	9.2. considerar ilegal a aposentadoria de Jael Correia de Araujo (XXX.517.911-XX) , negando o registro ao ato correspondente;
	9.3. dispensar o ressarcimento das quantias indevidamente recebidas de boa-fé (enunciado 106 da súmula da jurisprudência predominante do TCU) ;
	9.4. determinar à Agência Nacional de Transportes Aquaviários que:
	9.4.1. no prazo de 15 (quinze) dias, faça cessar os pagamentos decorrentes do ato ora considerado ilegal, sob pena de responsabilidade solidária da autoridade administrativa omissa;
	9.4.2. no prazo de 15 (quinze) dias, dê ciência do inteiro teor desta deliberação à interessada cujo ato ora é considerado ilegal, esclarecendo-lhe que o efeito suspensivo proveniente da interposição de recurso não a exime da devolução dos valores percebidos indevidamente após a notificação sobre o presente acórdão, em caso de não provimento do recurso porventura impetrado;
	9.4.3. no prazo de 30 (trinta) dias, informe ao TCU as medidas adotadas, sem prejuízo de encaminhar comprovante sobre a data em que a interessada tomou conhecimento do contido no item anterior;
	9.5. determinar à Secretaria de Fiscalização de Pessoal que monitore o cumprimento das diretrizes ora endereçadas à Agência Nacional de Transportes Aquaviários;
	9.6. esclarecer à Agência Nacional de Transportes Aquaviários que, na hipótese de opção por nova inativação por Jael Correia de Araujo, desde que preenchidos os requisitos para tanto, deverá ser encaminhado o respectivo ato para apreciação do TCU, via Sisac, no prazo de 30 (trinta) dias;
	9.7. dar ciência deste acórdão à Agência Nacional de Transportes Aquaviários.

Apreciação de aposentadorias instituídas no âmbito da Agência Nacional de Transportes Aquaviários.

Primeira Câmara

3. Interessados: Gilberto Teixeira da Cunha (XXX.645.400-XX); Jael Correia de Araujo (XXX.517.911-XX); Patricia Sanches Faria (XXX.123.021-XX).

13.1. Ministros presentes: Walton Alencar Rodrigues (Presidente), Benjamin Zymler e Bruno Dantas (Relator).
13.2. Ministro-Substituto presente: Weder de Oliveira.

BRUNO DANTAS

Cuidam os autos de aposentadorias instituídas no âmbito da Agência Nacional de Transportes Aquaviários. No âmbito da Secretaria de Fiscalização de Pessoal, foi produzido o acervo instrutivo que compõe a peça 11 dos autos, que contou com a anuência do corpo diretivo daquela unidade (peça 12) e do qual colaciono o seguinte excerto:
“HISTÓRICO
3.	Após análise dos atos constantes do presente processo, verificou-se que os ex-servidores Gilberto Teixeira da Cunha e Jael Correia de Araújo averbaram tempo referente a aluno-aprendiz. Destarte, solicitou-se ao órgão de origem, por meio de diligência (peça 2) , o encaminhamento de cópias das certidões de tempo de serviço na condição de aluno-aprendiz dos referidos aposentados.
4.	Em resposta, o órgão de origem encaminhou os documentos anexados à peça 5, que serão analisados abaixo.
EXAME TÉCNICO
Da averbação do tempo de aluno-aprendiz
5.	Conforme se observa nos ato constantes do presente processo, constatou-se que, no cômputo do tempo de serviço, foi considerado período de tempo na condição de aluno-aprendiz. No caso do Sr. Gilberto Teixeira da Cunha, houve a averbação de 5 anos, 8 meses e 28 dias. Em relação ao Sr. Jael Correia de Araújo, a averbação foi de 2 anos, 9 meses e 22 dias.
6.	A jurisprudência pacífica do TCU a respeito do tema foi consolidada no Enunciado 96 da Súmula da Jurisprudência da TCU, cuja redação original remonta a 1976. A redação atual, aprovada em 1994, é transcrita a seguir:
‘Conta-se para todos os efeitos, como tempo de serviço público, o período de trabalho prestado, na qualidade de aluno-aprendiz, em Escola Pública Profissional, desde que comprovada a retribuição pecuniária à conta do Orçamento, admitindo-se, como tal, o recebimento de alimentação, fardamento, material escolar e parcela de renda auferida com a execução de encomendas para terceiros.’
7.	Por meio do Acórdão 2024/2005-TCU-Plenário, foram detalhados os seguintes parâmetros para verificação do atendimento àquele enunciado: 
‘ (...) 
9.3. determinar à Secretaria Federal de Controle Interno que oriente as diversas escolas federais de ensino profissionalizante no sentido de que:
9.3.1. a emissão de certidão de tempo de serviço de aluno-aprendiz deve estar baseada em documentos que comprovem o labor do então estudante na execução de encomendas recebidas pela escola e deve expressamente mencionar o período trabalhado, bem assim a remuneração percebida;
9.3.2. a simples percepção de auxílio financeiro ou em bens não é condição suficiente para caracterizar a condição de aluno-aprendiz, uma vez que pode resultar da concessão de bolsas de estudo ou de subsídios diversos concedidos aos alunos;
9.3.3. as certidões emitidas devem considerar apenas os períodos nos quais os alunos efetivamente laboraram, ou seja, indevido o cômputo do período de férias escolares;
9.3.4. não se admite a existência de aluno-aprendiz para as séries iniciais anteriormente à edição da Lei n.º 3.552, de 16 de janeiro de 1959, a teor do art. 4º do Decreto-lei n.º 8.590, de 8 de janeiro de 1946.’
8.	Os parâmetros detalhados no Acórdão 2024/2005-TCU-Plenário foram confirmados por julgados posteriores do TCU, a exemplo dos Acórdãos 8.679/2011, 3.608/2013 e 1.952/2014 da Primeira Câmara e 5.790/2011 da Segunda Câmara.
9.	As aposentadorias em comento foram deferidas após 2014. Portanto, aplica-se aos casos ora tratados, o entendimento acima descrito.
10.	A certidão referente ao Sr. Gilberto Teixeira da Cunha está acostada à peça 5, p. 1-2. Nela, verifica-se que a fonte de informação foi ficha individual do aluno, arquivada no Setor de Registros Escolares do Instituto Federal de Educação, Ciência e Tecnologia Sul-Rio-Grandense. O tempo compreendido na certidão exclui os períodos de férias. Há, ainda, a seguinte informação:
‘Considerando-se a natureza dos cursos profissionais ofertados, o processo ensino-aprendizagem da escola sempre previu, de acordo com a legislação vigente em cada época, o desenvolvimento de trabalhos práticos em laboratórios e oficinas. Atestamos, ainda, que no período de 1962 a 1977, os alunos dos cursos profissionalizantes efetuavam trabalhos, em oficinas e laboratórios, cujo objetivo maior era habilitá-los no que se referia às atividades práticas. Após, os produtos finais – ou seja – os trabalhos concluídos eram leiloados ao final de cada semestre, sendo a arrecadação revertida em prol da entidade de apoio ao educando – a Caixa Escolar. Cabe salientar, também, que os alunos realizavam serviços caracterizados como encomendas de terceiros, tendo a renda, em parte, revertida para a supracitada Caixa e a outra parte (nunca superior a 70% do preço cobrado de terceiros) em benefício do próprio aluno.’
11.	Destarte, com base na certidão encaminhada pelo órgão de origem, o ato de concessão de aposentadoria a Gilberto Teixeira da Cunha pode ser considerado legal e registrado, visto que cumpre os parâmetros estipulados no Acórdão 2024/2005-TCU-Plenário.
12.	No que tange ao Sr. Jael Correia de Araujo, a certidão está anexada à peça 5, p. 3-4. Nela, verifica-se que não houve a dedução dos dias referentes às férias escolares. Além disso, informa que a remuneração foi feita à conta da dotação global da União de forma indireta, uma vez que eram fornecidos: alimentação, calçados, vestuário, atendimento médico/odontológico e pousada (peça 5, p. 4) . Ou seja, não há informação de remuneração relacionada à confecção de encomendas para terceiros. Sendo assim, o ato em tela deve ser julgado ilegal.
13.	Com a exclusão do período irregularmente averbado (2 anos, 9 meses e 22 dias) , o tempo de serviço para a aposentadoria passaria a ser de 31 anos, 9 meses e 19 dias, o que seria insuficiente para a aposentação sob qualquer fundamento legal, no momento da concessão. 
14.	Atualmente, o interessado conta com 55 anos de idade. Desta forma, deve retornar à atividade. Nova aposentadoria se dará pelas regras vigentes no momento da inativação.	
15.	Esclareça-se que não se verifica qualquer situação que se enquadre nos casos concretos em que a jurisprudência do TCU tem decidido pela legalidade excepcional. Trata-se, basicamente, das situações em que falta pouco tempo de serviço para alcançar o requisito temporal e/ou há impossibilidade de retorno à atividade (idade avançada, invalidez, etc.) .
16.	Registre-se que o ato de aposentadoria do Sr. Jael deu entrada nos sistemas informatizados deste Tribunal em 5/10/2017, ou seja, há menos de 5 anos, não sendo necessária a oitiva do interessado.
17.	Em relação ao ato de aposentadoria de Patrícia Sanches Faria (CPF XXX.123.021-XX) , não se verificou qualquer irregularidade. Desta forma, o referido ato pode ser considerado legal e registrado.
CONCLUSÃO
18.	Em razão do exposto e tendo em vista as análises realizadas nos atos de concessão de aposentadoria de Gilberto Teixeira da Cunha e Patricia Sanches Faria, esta Unidade Técnica considera que os atos em tela podem receber a chancela de legalidade e o registro por esta Egrégia Corte.
19.	No que concerne ao ato de concessão de aposentadoria de Jael Correia de Araújo, constatou-se a averbação de tempo de aluno-aprendiz em desacordo com o entendimento desta Corte de Contas (Acórdão 2024/2005-TCU-Plenário) . Desta forma, o referido ato deve ser considerado ilegal, tendo seu registro negado.
PROPOSTA DE ENCAMINHAMENTO
10.	Ante o exposto, propõe-se, com base nos arts. 71, inciso III, da Constituição Federal, 1o, inciso V, e 39, inciso II, da Lei 8.443/1992 e 260, § 1o, do Regimento Interno do Tribunal de Contas da União (TCU) :
a) considerar LEGAL e conceder o registro dos atos de Gilberto Teixeira da Cunha (CPF: XXX.645.400-XX) e Patricia Sanches Faria (CPF: XXX.123.021-XX) ;
b) considerar ILEGAL e negar registro ao ato de concessão de aposentadoria em favor de Jael Correia de Araujo (CPF: XXX.517.911-XX) ;
c) dispensar a devolução dos valores indevidamente recebidos até a data da do acórdão que vier a ser proferido, com base no Enunciado 106 da Súmula da Jurisprudência do TCU;
d) esclarecer ao interessado que, no caso de não provimento de recurso eventualmente interposto junto ao TCU, deverão ser repostos os valores recebidos após a ciência do acórdão;
e) determinar à Agência Nacional de Transportes Aquaviários, com base no art. 45 da Lei 8.443/1992, que:
e.1) faça cessar os pagamentos decorrentes do ato impugnado, comunicando ao TCU, no prazo de quinze dias, as providências adotadas, nos termos dos art. 262, caput, do Regimento Interno do TCU;
e.2) informe ao interessado o teor do acórdão que vier a ser prolatado, encaminhando ao TCU, no prazo de trinta dias, comprovante da data de ciência pelo interessado.”
2.	O Ministério Público de Contas, representado nestes autos pelo Procurador Rodrigo Medeiros de Lima, manifestou-se nos termos do seguinte parecer (peça 14) :
“	Trata-se da apreciação de três atos de aposentadorias concedidas pela Agência Nacional de Transportes Aquaviários.
2.	Após análise e instrução, a Secretaria de Fiscalização de Pessoal (Sefip) propôs considerar legal os atos de interesse de Gilberto Teixeira da Cunha (peça 7) e de Patrícia Sanches Faria (peça 9) , e ilegal o ato de Jael Correia de Araújo (peça 8) .
3.	A Sefip propôs a apreciação do referido ato pela ilegalidade devido à averbação de tempo de aluno-aprendiz no total de 2 anos, 9 meses e 22 dias, em desacordo com a jurisprudência do TCU consubstanciada no Acórdão 2024/2005-TCU-Plenário, e por considerar que, excluído o tempo de aluno-aprendiz, o tempo total restante seria insuficiente para a aposentação.
4.	Observa-se que a Unidade Técnica considerou que Jael Correia de Araújo seria do sexo masculino, conforme se vê nos parágrafos 12 a 16 da instrução de peça 11.
5.	Contudo, trata-se de ex-servidora, do sexo feminino, conforme se vê nos “Dados do Servidor” constante do ato (peça 8) , comprovado pelo cadastro de CPF da Receita Federal do Brasil (peça 13) .
6.	A despeito disso, concordamos com a proposta da Sefip pela ilegalidade e negativa de registro do ato.
7.	De fato, na certidão constante da peça 5, p. 3-4, não houve dedução dos dias referentes às férias escolares, tampouco há informação acerca da remuneração relacionada ao labor da estudante na execução de encomendas recebidas de terceiros, o que permite concluir pela irregularidade no cômputo do tempo de aluno-aprendiz para efeito da aposentadoria, por estar em desacordo com a jurisprudência deste Tribunal.
8.	Com a exclusão do período irregularmente averbado (2 anos, 9 meses e 22 dias) , o tempo de serviço para a aposentadoria passaria a ser de 31 anos, 9 meses e 19 dias, insuficiente para a aposentadoria, uma vez que, no momento da concessão, em 7/4/2014, a interessada contava com 51 anos de idade e, desse modo, não cumpria os requisitos de tempo e idade exigidos pelo fundamento legal do ato (tempo + idade = 85) .
9.	Com essas considerações, este representante do Ministério Público de Contas anui à proposta apresentada pela Unidade Técnica.”
	É o relatório.

não há.

Procurador Rodrigo Medeiros de Lima.

APOSENTADORIA. AVERBAÇÃO DE TEMPO DE SERVIÇO PRESTADO NA CONDIÇÃO DE ALUNO APRENDIZ. NÃO ATENDIMENTO AOS REQUISITOS ESTABELECIDOS NA SÚMULA 96 do tcu, CONFORME PARÂMETROS EXPLICITADOS NO ACÓRDÃO 2.024/2005-TCU-PLENÁRIO. IMPOSSIBILIDADE DE CÔMPUTO DO MENCIONADO PERÍODO PARA OBTENÇÃO DE APOSENTADORIA ESTATUTÁRIA. ilegalidade de um ato. legalidade dos demais. determinações. CIÊNCIA.

APOSENTADORIA (APOS)

Secretaria de Fiscalização de Pessoal (Sefip).

Cuidam os autos de aposentadorias instituídas no âmbito da Agência Nacional de Transportes Aquaviários.
2.	Conforme consta do relatório precedente, a Sefip, com o apoio do Parquet especializado, manifestou-se pela ilegalidade e negativa de registro da aposentadoria de Jael Correia de Araujo, em razão da averbação indevida de tempo prestado como aluno aprendiz. Em relação aos emitidos em favor de Gilberto Teixeira da Cunha e Patricia Sanches Faria, as propostas convergem no sentido de que sejam considerados legais e registrados. 
3.	De pronto, verifico que o acervo instrutivo produzido pela Sefip, bem assim as ponderações oferecidas pelo MP/TCU, tem por base amplo e convincente arrazoado que merece acolhimento, razão pela qual adoto aqui, como razões de decidir, os fundamentos ali sustentados, sem prejuízo das seguintes considerações.
4.	Em relação ao tempo prestado na condição de aluno aprendiz, o entendimento prevalente desta Corte em relação à causa é no sentido de que a certidão de tempo de aluno aprendiz deve satisfazer às condições estipuladas no enunciado 96 da Súmula da jurisprudência predominante do TCU, vazada nos seguintes termos:
“Conta-se para todos os efeitos, como tempo de serviço público, o período de trabalho prestado, na qualidade de aluno-aprendiz, em Escola Pública Profissional, desde que comprovada a retribuição pecuniária à conta do Orçamento, admitindo-se, como tal, o recebimento de alimentação, fardamento, material escolar e parcela de renda auferida com a execução de encomendas para terceiros.”
5.	Os parâmetros para verificação do atendimento ao sobredito enunciado foram detalhados no Acórdão 2024/2005-TCU-Plenário, que assim firmou em sua parte dispositiva:
“9.3.1. a emissão de certidão de tempo de serviço de aluno-aprendiz deve estar baseada em documentos que comprovem o labor do então estudante na execução de encomendas recebidas pela escola e deve expressamente mencionar o período trabalhado, bem assim a remuneração percebida;
9.3.2. a simples percepção de auxílio financeiro ou em bens não é condição suficiente para caracterizar a condição de aluno-aprendiz, uma vez que pode resultar da concessão de bolsas de estudo ou de subsídios diversos concedidos aos alunos;
9.3.3. as certidões emitidas devem considerar apenas os períodos nos quais os alunos efetivamente laboraram, ou seja, indevido o cômputo do período de férias escolares;
9.3.4. não se admite a existência de aluno-aprendiz para as séries iniciais anteriormente à edição da Lei n.º 3.552, de 16 de janeiro de 1959, a teor do art. 4º do Decreto-lei n.º 8.590, de 8 de janeiro de 1946.”
6.	Na ocasião em que foi prolatado o citado aresto, o eminente Ministro Benjamin Zymler ressaltou, em seu voto, que a execução de encomendas é condição essencial ao reconhecimento do tempo prestado como aluno aprendiz para obtenção de aposentadoria, conforme excerto que transcrevo a seguir:
“A simples alegação de que a escola efetuava despesas com o aluno não é suficiente para caracterizar o vínculo de emprego ou a realização de trabalho, condição sine qua non para o cômputo do tempo de serviço. Evidente que todas as escolas, sejam públicas ou particulares, efetuam despesas para o desenvolvimento da atividade docente e amparo ao corpo discente.
O que caracteriza o tempo de serviço do aluno aprendiz não é o recebimento de alimentação, fardamento, material escolar ou mesmo de um auxílio financeiro, mas sim a execução de atividades com vistas a atender encomendas de terceiros. O pagamento por esses serviços, executados pelo aluno aprendiz pode ser feito por meio de ‘salário’ em espécie - ou parcela da renda auferida com esses serviços, nos termos utilizados pela legislação da época - e ‘salário’ in natura - alimentação, fardamento, alojamento e material escolar, dentre outras possibilidades.
O traço que distingue o aluno-aprendiz dos demais alunos não é a percepção de auxílio para a conclusão do respectivo curso, mas a percepção de remuneração como contraprestação a serviços executados na confecção de encomendas vendidas a terceiros.”
7.	No caso de Jael Correia de Araujo, a certidão relativa ao tempo de aluno aprendiz não traz detalhamento quanto à retribuição pecuniária ou à prestação de serviços a terceiros. Conforme consignado na certidão:
“O (a) aluno (a) foi remunerado (a) à conta da dotação global da União de forma indireta, vez que, alimentação, calçados, vestuário, atendimento médico/odontológico e pousada foram adquiridos com verbas provenientes do Orçamento da União como compensação das atividades extra-curriculares exercidas pelo (a) mesmo (a) nos campos de culturas e criações desta escla, mediante Consignação 1.1.4 – Sob. Consignçação 11, em conformidade com o consubstanciado na Súmula nº 96/TCU de 08/12/94, ‘in’ DOU de 03/01/95”.
8.	Não foram cumpridos, portanto, os ditames do mencionado Acórdão 2024/2005-TCU-Plenário, porquanto não há, na documentação encaminhada, comprovação de que o então estudante tenha laborado na execução de encomendas recebidas pela escola, tampouco havendo menção à remuneração eventualmente recebida. Também é possível identificar que não houve exclusão dos períodos de férias escolares. Essas circunstâncias impedem a contagem do referido tempo para fins de obtenção de aposentadoria estatutária, que deve ser impugnado.
9.	Por conseguinte, excluído o período impugnado, Jael Correia de Araujo passa a contar com pouco mais de 31 anos de tempo de serviço, o que seria suficiente para obtenção da aposentadoria nos moldes encaminhados. Contudo, no momento de sua aposentadoria, a servidora contava 51 anos de idade, não preenchendo, naquela ocasião, a idade mínima para inativação prevista no art. 3º da EC 47/2005, o que impõe a chancela de ilegalidade ao ato ora examinado. Cumpre ao órgão, portanto, averiguar a situação da interessada e, caso verifique o preenchimento dos requisitos para obtenção de outra aposentadoria, permitir à servidora optar pela nova inativação, emitindo novo ato para apreciação por este Tribunal. Caso contrário, a interessado deverá retornar à atividade.
10.	Em relação ao ato de Gilberto Teixeira da Cunha, também se verifica a averbação de tempo como aluno aprendiz. Da documentação encaminhada, verifica-se que a certidão excluiu os períodos de férias escolares e consigna o seguinte:
“Considerando-se a natureza dos cursos profissionais ofertados, o processo ensino-aprendizagem da escola sempre previu, de acordo com a legislação vigente em cada época, o desenvolvimento de trabalhos práticos em laboratórios e oficinas. Atestamos, ainda, que no período de 1962 a 1977, os alunos dos cursos profissionalizantes efetuavam trabalhos, em oficinas e laboratórios, cujo objetivo maior era habilitá-los no que se referia às atividades práticas. Após, os produtos finais – ou seja – os trabalhos concluídos eram leiloados ao final de cada semestre, sendo a arrecadação revertida em prol da entidade de apoio ao educando – a Caixa Escolar. Cabe salientar, também, que os alunos realizavam serviços caracterizados como encomendas de terceiros, tendo a renda, em parte, revertida para a supracitada Caixa e a outra parte (nunca superior a 70% do preço cobrado de terceiros) em benefício do próprio aluno.”
11.	Com efeito, a sobredita certidão atende aos ditames do mencionado Acórdão 2024/2005-TCU-Plenário, razão pela qual o ato de concessão de aposentadoria a Gilberto Teixeira da Cunha pode receber a chancela de legalidade.
12.	Quanto ao ato de aposentadoria de Patricia Sanches Faria, não foram identificadas impropriedades, razão pela qual merece ser registrado.
13.	Em tempo, tenho por pertinente a dispensa dos valores indevidamente recebidos de boa-fé, nos termos do enunciado 106 da Súmula da jurisprudência predominante do TCU.
14.	Por fim, consigno que o ato com proposta de ilegalidade deu entrada no TCU há menos de cinco anos. Assim, não se encontra sujeito ao procedimento decorrente da orientação fixada pela Corte de Contas, mediante o Acórdão 587/2011-TCU-Plenário, em razão da nova jurisprudência do STF, que impõe seja assegurada a cada interessado a oportunidade do uso das garantias constitucionais do contraditório e da ampla defesa, sempre que transcorrido lapso temporal superior a cinco anos quando da apreciação do ato, contados a partir de sua entrada no TCU.
	Em face do exposto, voto por que o Tribunal adote a deliberação que ora submeto à apreciação desta Primeira Câmara.
TCU, Sala das Sessões Ministro Luciano Brandão Alves de Souza, em 12 de fevereiro de 2019.
Ministro BRUNO DANTAS
Relator